臺灣新竹地方法院民事判決  
110年度訴字第866號
原      告  新竹縣政府

法定代理人  楊文科  
訴訟代理人  何家怡律師
被      告  曾榮輝  
被      告  曾榮發  
被      告  曾榮欽  
被      告  馮培玉  
上列當事人間拆屋還地等事件，本院於民國111年3月17日辯論終
結，判決如下：
    主      文
被告曾榮輝、曾榮發、曾榮欽、馮培玉應將坐落新竹市○區○○段○
○○○○○地號土地上如附圖所示Ａ部分面積四○平方公尺之建築物（
門牌號碼：新竹市○區○○街0巷0號）拆除，並將上開土地騰空返
還予原告。
被告曾榮輝、曾榮發、曾榮欽、馮培玉應連帶給付原告新臺幣壹
拾萬零柒佰伍拾元，及自民國一一○年十一月九日起至清償日止
，按年息百分之五計算之利息，並自民國一一○年十月一日起至
返還第一項土地之日止，按月連帶給付原告新臺幣貳仟伍佰捌拾
參元。
原告其餘之訴駁回。
訴訟費用由被告曾榮輝、曾榮發、曾榮欽、馮培玉連帶負擔。
本判決第一項及第二項於原告以新臺幣玖拾參萬肆仟元為被告供
擔保後，得假執行。
原告其餘假執行之聲請駁回。
    事實及理由
壹、程序方面：
一、按訴狀送達後，原告不得將原訴變更或追加他訴，但請求之
    基礎事實同一、擴張或減縮應受判決事項之聲明者，不在此
    限。不變更訴訟標的，而補充或更正事實上或法律上之陳述
    者，非為訴之變更或追加。民事訴訟法第255條第1項第2款
    、第3款、第256條分別定有明文。查原告起訴時原聲明為：
    「㈠、被告應將坐落新竹市○區○○段000000地號土地上之建物
    （門牌號碼：新竹市○區○○街0巷0號）拆除，並將該土地清
    空返還予原告。㈡、被告應連帶給付原告新臺幣（下同）201
    ,500元，及自起訴狀繕本送達翌日起至清償日止，按年息百
    分之5計算之利息，另自民國（下同）110年10月1日起至交
    還前項聲明所示土地之日止，每月連帶給付原告5,167元。㈢
    、訴訟費用由被告負擔。」（本院110年度竹簡調字第476號
    民事卷（下稱調解卷）第9頁）。嗣原告依新竹市地政事務
    所測量結果，於111年3月17日言詞辯論期日變更第1項聲明
    為：「被告應將坐落新竹市○區○○段000000地號土地上如複
    丈成果圖所示面積40平方公尺之建物（門牌號碼：新竹市○
    區○○街0巷0號）拆除，並將該土地清空返還予原告。」，及
    追加訴之聲明第4項：「如受有利判決，原告願供擔保，請
    准聲請假執行。」（本院卷第159頁）。原告前開所為訴之
    追加、更正，核與前揭規定相符，應予准許。　
二、被告曾榮輝、曾榮欽、馮培玉經合法通知，未於言詞辯論期
    日到場，核無民事訴訟法第386條各款所列情形，爰依原告
    之聲請，准由其一造辯論而為判決。
貳、實體方面：
一、原告主張：
㈠、新竹市○區○○段000000地號土地（下稱系爭土地）為原告所有
    ，被告所有未辦保存登記之房屋（門牌號碼：新竹市○區○○
    街0巷0號，下稱系爭房屋）如新竹市地政事務所複丈日期11
    1年1月14日測量圖所示面積40平方公尺坐落系爭土地上，兩
    造未成立租賃或其他合法使用之法律關係，被告無權占用系
    爭土地。依民法第767條第1項、第179條、第184條、第185
    條規定起訴。
㈡、訴之聲明：
  ⒈被告應將坐落新竹市○區○○段000000地號土地上如複丈成果圖
    所示面積40平方公尺之建物（門牌號碼：新竹市○區○○街0巷
    0號）拆除，並將該土地清空返還予原告。
  ⒉被告應連帶給付原告201,500元，及自起訴狀繕本送達翌日起
    至清償日止，按年息百分之5計算之利息，另自110年10月1
    日起至交還前項聲明所示土地之日止，每月連帶給付原告5,
    167元。
  ⒊訴訟費用由被告負擔。　
  ⒋如受有利判決，原告願供擔保，請准聲請假執行。　　　　
二、被告答辯：
㈠、被告曾榮發答辯：
  ⒈我們可以跟原告聲請承租，房子是我們跟前手買的。
  ⒉答辯聲明：　
　　原告之訴駁回。
㈡、被告曾榮輝、曾榮欽、馮培玉經合法通知，未於言詞辯論期
    日到場，亦未提出書狀作任何聲明或陳述。　　
三、兩造不爭執事項：
    系爭土地為原告所有，土地上有被告所有如複丈成果圖所示
    面積40平方公尺之建物（門牌號碼新竹市○區○○街0巷0號）
    。
四、本件爭點：
    被告是否有占有使用系爭土地之合法權源？原告請求被告拆
    除系爭房屋及相當不當得利之租金，有無理由？
五、法院之判斷：
㈠、按所有人對於無權占有或侵奪其所有物者，得請求返還之；
    對於妨害其所有權者，得請求除去之，民法第767條第1項前
    段定有明文。次按房屋之拆除，為事實上之處分行為，未經
    辦理所有權第一次登記之建物，僅所有人或有事實上處分權
    之人，方有拆除之權限（最高法院97年度台上字第1101號民
    事判決意旨參照）。當事人主張有利於己之事實者，就其事
    實有舉證之責任，但法律別有規定，或依情形顯失公平者，
    不在此限，此為民事訴訟法第277條所明定。以無權占有為
    原因，請求返還土地者，占有人對土地所有權存在之事實無
    爭執，而僅以非無權占有為抗辯者，土地所有權人對其土地
    被無權占有之事實無舉證責任，占有人自應就其取得占有係
    有正當權源之事實證明之（最高法院85年度台上字第1120號
    民事判決意旨參照）。
㈡、原告主張之前開事實，提出戶籍謄本、土地建物查詢資料、
    地籍圖、現場照片等為證（調解卷第19-26頁、本院卷第139
    -143頁），並經本院會同原告及新竹市地政事務所人員至現
    場勘驗查明，有勘驗筆錄及新竹市地政事務所於111年1月25
    日新地所測字第1110000845號函附土地複丈成果圖可佐（本
    院卷第53-61頁）。查系爭房屋屬未辦保存登記之建物，無
    房屋稅籍資料可稽，有新竹市稅務局110年11月2日新市稅房
    字第1106619724號函在卷可參（本院卷第15頁）。被告曾榮
    發對其占有系爭土地之事實不爭執，雖辯稱其可向原告承租
    等語；然其未舉證證明系爭房屋占用系爭土地有合法正當權
    源，被告曾榮輝、曾榮欽、馮培玉經合法通知，未到庭爭執
    或提出準備書狀供本院斟酌，依民事訴訟法第280條第3項準
    用同條第1項規定視同自認。又依新竹縣縣有不動產被占用
    處理要點三、縣有非公用不動產被占用依下列規定處理：㈠
    被私人或公營事業機構占用：1.符合新竹縣縣有財產管理自
    治條例及相關法令規定者，得以出租、讓售、專案讓售、現
    狀標售或委託經營等方式處理。2.對於無法依前款方式處理
    者，管理機關(單位)應通知占用人自行拆除或騰空交還。占
    用人拒不配合辦理時，得斟酌占用情節，依下列方式處理：
    (1)違反相關法律或使用管制者，通知或協調主管機關依法
    處理。(2)以民事訴訟排除。五、對於被占用之不動產，除
    本府所屬機關(單位)占用者外，在未依法處理完成前，依民
    法不當得利之規定，向占用人追收歷年使用補償金。六、占
    用期間使用補償金，應按新竹縣縣有基地及房屋租金率計收
    基準之租金率計算，向占用人追收。由上可知，租金乃原告
    對與其訂有租賃契約者所收取使用土地之對價；使用補償金
    則係原告對無正當權源而占用土地者所收取相當於租金之損
    害金，兩者性質不同。縱原告曾對被告曾榮輝就使用補償金
    聲請核發支付命令，並持以強制執行，有本院執行命令、民
    事執行處通知在卷可稽（本院卷第45-49頁），經調閱本院1
    09年度司執字第1244號、109年度司執字第45129號、109年
    度司執字第1243號強制執行卷查明；然被告亦未舉證證明已
    向原告承租系爭土地或有其他占有之合法正當權源，原告主
    張被告無權占用系爭土地，請求拆除系爭建物，並將系爭土
    地騰空返還予原告，核屬有據，應予准許。 
㈢、又按無法律上原因而受利益，致他人受損害者，應返還其利
    益，民法第179條定有明文。次按因故意或過失，不法侵害
    他人之權利者，負損害賠償責任；數人共同不法侵害他人之
    權利者，連帶負損害賠償責任，民法第184條第1項前段、第
    185條第1項分別定有明文。又就他人之物為使用收益，而無
    正當之權源者，即屬不法侵害他人之權利，自應成立侵權行
    為，而負損害賠償之責任（最高法院79年度台上字第253號
    民事判決意旨參照）。而無權占有他人之建物，可能獲得相
    當於租金之利益亦為社會通常之觀念（最高法院61年台上字
    第1695號民事判例意旨參照）。復按土地法第97條第1項規
    定，城市地方房屋之租金以不超過土地及其建築物申報總價
    年息10%為限。所謂土地總價額，係以法定地價為準，土地
    法施行法第25條定有明文。而法定地價，依土地法第148條
    規定，係土地所有人依該法規定所申報之地價。又土地所有
    權人未於公告期間申報地價者，以公告地價80%為其申報地
    價，平均地權條例第16條前段亦定有明文。查無權占用他人
    土地，可能獲得相當於租金之利益，為社會通常之觀念。而
    基地租金之數額，除以基地申報地價為基礎外，尚須斟酌基
    地之位置，工商業繁榮之程度，承租人利用基地之經濟價值
    及所受利益等項，並與鄰地租金相比較，以為決定（最高法
    院88年度台上字第1894號民事判決意旨參照）。被告占有系
    爭土地對原告而言，係無權占用系爭土地，獲有相當於租金
    之利益，致使原告受有無法使用系爭土地之損害，原告依不
    當得利法律關係請求被告連帶給付自107年7月1日起至110年
    9月30日相當於租金之不當得利，應屬有據。參酌新竹縣縣
    有基地及房屋租金率計收基準一、新竹縣縣有基地每年之租
    金率，不分使用分區，一律按收租當期土地申報地價年息百
    分之五計收。二、新竹縣縣有房屋每年之租金率，以訂約當
    年房屋課稅現值百分之十計收。四、占用基地之使用補償金
    比照第一點規定之租金率計收，不得依照第三點優惠之租金
    率計收。被告占有者係新竹縣縣有基地，每年之租金率，不
    分使用分區，一律按收租當期土地申報地價年息百分之五計
    收。系爭土地107至110年公告地價即申報地價每平方公尺15
    ,500元，有公告土地現值及公告地價查詢、土地建物查詢資
    料在卷可參（調解卷第17-22頁）。又查，系爭土地鄰近曙
    光女中，靠近世界街、錦華街交叉路口，附近有巨城百貨，
    附近住宅商店林立，交通往來頻繁，生活機能良好，有現場
    照片及勘驗筆錄可佐，斟酌系爭土地坐落位置、交通狀況、
    工商繁榮程度、被告供住家使用之利益等情，並參照上開規
    定及說明，認被告占有系爭土地所受之利益以公告地價即申
    報地價5%計算，尚屬適當。以此計算被告應連帶給付原告之
    金額(詳如附表)，原告請求被告應連帶給付原告100,750元
    （計算式詳如附表），及自110年10月1日起至返還系爭土地
    之日止，按月給付原告2,583元（計算式詳如附表），洵屬
    有據，應予准許；逾此範圍之請求，則屬無據，應予駁回。
㈣、末按，給付有確定期限者，債務人自期限屆滿時起，負遲延
    責任；給付無確定期限者，債務人於債權人得請求給付時，
    經其催告而未為給付，自受催告時起，負遲延責任；其經債
    權人起訴而送達訴狀，或依督促程序送達支付命令，或為其
    他相類之行為者，與催告有同一之效力；遲延之債務，以支
    付金錢為標的者，債權人得請求依法定利率計算之遲延利息
    ；應付利息之債務，其利率未經約定，亦無法律可據者，週
    年利率為百分之5，民法第229條第1項、第2項、第233條第1
    項前段及第203條分別定有明文。本件原告之相當租金不當
    得利請求，係以支付金錢為標的，未約定利率，且給付無確
    定期限，原告請求自起訴狀繕本送達翌日（110年10月29日
    寄存送達，有送達證書在卷可稽，見本院卷第19-25頁，依
    民事訴訟法第138條規定經10日即110年11月8日發生效力）
    即110年11月9日起至清償日止，按年息百分之5計算之利息
    ，為有理由，應予准許。
㈤、綜上所述，原告依民法第767條第1項、第179條、第184條、
    第185條規定，起訴請求如主文第一項至第二項所示之範圍
    內，為有理由，應予准許；逾此範圍之請求，為無理由，應
    予駁回。
六、本判決主文第一項至第二項原告勝訴部分，原告陳明願供擔
    保，聲請宣告假執行，經核無不合，爰酌定相當擔保金額准
    許之（附帶請求不當得利部分，依民事訴訟法第77條之2規
    定不併算訴訟標的價額，爰包含併入返還土地內酌定擔保金
    額）。至於原告敗訴部分，其假執行之聲請已失所依附，應
    併予駁回。
七、本件判決基礎之事證已臻明確，兩造其餘之攻擊或防禦方法
    及所用之證據，經審酌後核與判決結果不生影響，爰不一一
    論列，附此敘明。
八、據上論結，本件原告之訴一部有理由、一部無理由，依民事
    訴訟法第385條第1項、第79條、第85條第2項、第390條第2
    項，判決如主文。
中　　華　　民　　國　　111 　年　　3 　　月　　31　　日
　　　　　　　　　民事第二庭　　法　官　林麗玉
以上正本係照原本作成。
如對本判決上訴，須於判決送達後20日內向本院提出上訴狀。併
繳納上訴審裁判費。
中　　華　　民　　國　　111 　年　　3 　　月　　31　　日
　　　　　　　　　　　　　　　　書記官　郭春慧　
附表　　
請求期間 申報地價 (元) 占用面積 (平方公尺) 年息 (%) 每月相當租金不當得利金額 (元，元以下四捨五入) 應給付之金額合計 (元，元以下四捨五入) 107年7月1日至110年9月30日共39個月 15,500 40 5                 2,583 （計算式：15,500×40× 5%÷12＝2,583)         100,750  （計算式：15,500×40×5%×39/12＝100,750）